ACORDAO-COMPLETO-2403045

ACÓRDÃO 4504/2020 ATA 10/2020 - PRIMEIRA CÂMARA

VISTOS, relatados e discutidos estes autos de Tomada de Contas Especial instaurada pelo Fundo Nacional de Saúde (FNS) em nome dos Srs. João Ferreira Lima (gestão de 1/1/2005 a 20/4/2007) , Sílvio Joaquim de Aguiar (gestão de 20/4/2007 a 31/12/2007) e João Lourenço Normanha Neto (gestão de 2/5/2007 a 13/9/2007) , ex-prefeitos e ex-secretário municipal de saúde, respectivamente, em razão de irregularidades na documentação exigida para a prestação de contas dos recursos repassados ao município de Januária/MG, na modalidade fundo a fundo, à conta do Programa Atenção Básica em Saúde e Programa Assistência Ambulatorial e Hospitalar Especializada, nos exercícios de 2006 e 2007;
ACORDAM os Ministros do Tribunal de Contas da União, reunidos em sessão da 1ª Câmara, ante os argumentos expostos pelo Relator, em:
9.1. julgar irregulares as contas dos Srs. João Ferreira Lima (CPF XXX.869.156-XX) , João Lourenço Normanha Neto (CPF XXX.006.826-XX) e Silvio Joaquim de Aguiar (CPF XXX.808.641-XX) , com fundamento nos arts. 1º, inciso I, 16, inciso III, alíneas "b" e "c", da Lei 8.443/1992, c/c arts. 1º, inciso I, 209, incisos II e III, do RI/TCU; 
9.2. condenar os responsáveis, com fundamento no art. 19, caput, da Lei 8.443/1992, c/c o art. 210 do RI/TCU, ao pagamento das quantias a seguir especificadas, com a fixação do prazo de 15 (quinze) dias, a contar da notificação, para comprovarem, perante este Tribunal, em respeito ao art. 23, inciso III, alínea "a", da Lei 8.443/1992, c/c art. 214, inciso III, alínea "a", do RI/TCU, o recolhimento das dívidas aos cofres do Fundo Nacional de Saúde, atualizadas monetariamente e acrescidas de juros de mora calculados a partir de 2/2/2007 até a data do efetivo recolhimento e com o abatimento de valores, caso já satisfeitos, nos termos da legislação vigente:
9.2.1. responsável: Sr. João Ferreira Lima (CPF XXX.869.156-XX) :
	VALOR ORIGINAL (R$) 
	DATA DA OCORRÊNCIA

	109,99
	07/07/2006

	712,27
	12/07/2006

	58,95
	14/07/2006

	72,15
	18/07/2006

	46,35
	19/07/2006

	23.071,90
	20/07/2006

	569,03
	21/07/2006

	1.766,58
	25/07/2006

	49,44
	01/08/2006

	2.564,94
	04/08/2006

	9.323,01
	07/08/2006

	437,53
	08/08/2006

	262,05
	09/08/2006

	153,50
	15/08/2006

	378,68
	17/08/2006

	8.823,51
	21/08/2006

	14.276,50
	22/08/2006

	2.863,90
	23/08/2006

	164,65
	24/08/2006

	308,17
	28/08/2006

	229,49
	29/08/2006

	240,00
	14/09/2006

	27.487,77
	22/09/2006

	2.316,59
	25/09/2006

	44.964,48
	29/09/2006

	18.994,07
	02/10/2006

	2.385,76
	03/10/2006

	37.543,46
	05/10/2006

	5.623,56
	23/10/2006

	1.900,64
	24/10/2006

	160,62
	25/10/2006

	26.141,93
	26/10/2006

	95,49
	01/11/2006

	68.739,50
	09/11/2006

	86,58
	10/11/2006

	165,00
	13/11/2006

	19.859,50
	28/11/2006

	57.310,42
	30/11/2006

	160,62
	01/12/2006

	482,46
	05/12/2006

	1.690,00
	08/12/2006

	28.079,59
	11/12/2006

	81.706,88
	13/12/2006

	21.505,77
	19/12/2006

	6.304,57
	21/12/2006

	3.589,18
	22/12/2006

	189,75
	27/12/2006

	13.937,05
	17/01/2007

	10.112,54
	18/01/2007

	28.924,81
	01/02/2007

	33.367,87
	06/02/2007

	90.238,12
	09/02/2007

	2.324,59
	23/02/2007

	21.931,00
	26/02/2007

	9.211,05
	09/03/2007

	2.711,62
	22/03/2007

	38.177,24
	30/03/2007

	27.746,02
	04/04/2007

9.2.2. responsáveis solidários: Srs. João Lourenço Normanha Neto (CPF XXX.006.826-XX) e Silvio Joaquim de Aguiar (CPF XXX.808.641-XX) :
	VALOR ORIGINAL (R$) 
	DATA DA OCORRÊNCIA

	        19.529,77
	31/05/2007

	           3.460,97
	01/06/2007

	        31.092,67
	11/06/2007

	           3.311,48
	15/06/2007

	        13.456,43
	25/06/2007

9.3. autorizar, desde logo, nos termos do art. 28, inciso II, da Lei 8.443/1992, a cobrança judicial da dívida, caso não atendidas as notificações;
9.4. autorizar, desde logo, se requerido, com fundamento no art. 28, inciso I, da Lei 8.443/1992 c/c o art. 217, §§ 1º e 2º, do RI/TCU, o parcelamento da dívida em até 36 (trinta e seis) parcelas, incidindo sobre cada parcela, corrigida monetariamente, os correspondentes acréscimos legais, fixando-lhe o prazo de 15 (quinze) dias, a contar do recebimento da notificação, para comprovar perante o Tribunal o recolhimento da primeira parcela, e mensalmente, a contar da parcela anterior, para comprovar os recolhimentos das demais parcelas, devendo incidir sobre cada valor mensal, atualizado monetariamente, os juros de mora devidos, no caso do débito, na forma prevista na legislação em vigor, alertando a responsável de que a falta de comprovação do recolhimento de qualquer parcela importará o vencimento antecipado do saldo devedor, nos termos do § 2º do art. 217 do Regimento Interno deste Tribunal;
9.5. dar ciência desta deliberação ao Fundo Nacional de Saúde, para ciência, e ao Procurador-Chefe da Procuradoria da República em Minas Gerais, nos termos do § 3º do art. 16 da Lei 8.443/1992 c/c o § 7º do art. 209 do Regimento Interno do TCU, para adoção das medidas que entender cabíveis.

Tomada de contas especial instaurada pela Fundação Nacional de Saúde (FNS) em razão de irregularidades na documentação exigida para a prestação de contas dos recursos repassados ao município de Januária/MG, na modalidade fundo a fundo, à conta do Programa Atenção Básica em Saúde e Programa Assistência Ambulatorial e Hospitalar Especializada, nos exercícios de 2006 e 2007.

Primeira Câmara

Município de Januária - MG.

3. Responsáveis: Joao Lourenço Normanha Neto (XXX.006.826-XX); João Ferreira Lima (XXX.869.156-XX); Silvio Joaquim de Aguiar (XXX.808.641-XX).

13.1. Ministros presentes: Walton Alencar Rodrigues (Presidente), Benjamin Zymler, Bruno Dantas e Vital do Rêgo (Relator).
13.2. Ministros-Substitutos presentes: Augusto Sherman Cavalcanti e Weder de Oliveira.

ACORDAO-COMPLETO-2457369

Acórdão de Relação 4413/2021 - Primeira Câmara

Acórdão de Relação

VITAL DO RÊGO

Com ajustes de formas pertinentes, reproduz-se a seguir, como parte do relatório, a instrução de mérito lançada à peça 93, que contou com o aval do corpo diretivo da unidade, peças 94 e 95:
INTRODUÇÃO
1. Trata-se de Tomada de Contas Especial (TCE) instaurada pelo Fundo Nacional de Saúde (FNS) , em desfavor dos Srs. João Ferreira Lima (gestão de 1º/1/2005 a 20/4/2007) , Sílvio Joaquim de Aguiar (gestão de 20/4/2007 a 31/12/2007) e João Lourenço Normanha Neto (gestão de 2/5/2007 a 13/9/2007) , ex-prefeitos e ex-secretário municipal de saúde de Januária/MG, respectivamente, em razão de irregularidades na documentação exigida para a prestação de contas dos recursos repassados ao município de Januária-MG, na modalidade fundo a fundo, à conta do Programa Atenção Básica em Saúde e Programa Assistência Ambulatorial e Hospitalar Especializada, nos exercícios de 2006 e 2007.
HISTÓRICO
2. Segundo o relatório da Auditoria 7.546-MS/SGEP/Departamento Nacional de Auditoria do SUS (Denasus) , a auditoria relativa a esta TCE deu-se em atendimento à demanda originada do Ministério Público do Estado de Minas Gerais (MPE/MG) - Promotoria de Justiça de Januária, com o objetivo de apurar possíveis irregularidades praticadas na aplicação de recursos repassados pela União e no Programa de Fortalecimento e Melhoria da Qualidade dos Hospitais do Sistema Único de Saúde - SUS/MG/PRO-HOSP, bem como deficiências na prestação de serviços médicos/hospitalares prestados pelo hospital municipal e pela Estratégia Saúde da Família, envolvendo os seguintes tópicos (peça 2, p. 3-4) :
	a) falha na alimentação do Sistema de Informação da Atenção Básica;
	b) precariedade no funcionamento das treze unidades de saúde da família habilitadas, não existindo nem mesmo dez equipes completas;
	c) os profissionais das Equipes de Saúde da Família não cumprem as oito horas diárias de trabalho;
	d) indícios de desvio de verbas recebidas a título de repasse do Programa de Fortalecimento e Melhoria dos Hospitais do SUS - PRO-HOSP;
	e) transferência da conta especial do PRO-HOSP para empresa hoteleira do município;
	f) bloco cirúrgico e laboratório do hospital municipal sem funcionar;
	g) licitações fraudulentas para compra de ambulância e para contratação de serviço de transporte;
	h) transferência de recursos às Equipes de Saúde da Família, sem funcionamento;
	i) avaliação das irregularidades apontadas no relatório da Vigilância Sanitária Estadual realizada no hospital, no período de 8 a 10/11/2006: hospital sem higienização, não possui equipamento na sala de recuperação pós-anestésica, suspensão de todos os atendimentos cirúrgicos eletivos, dentre outros.
3. A auditoria realizada pelo Denasus deu-se no período de 3 a 26/9/2008, incluindo as fases de planejamento, executória e de relatório (peça 2, p. 3) . Além do relatório inicial, de 22 a 26/9/2008, essa auditoria gerou mais três relatórios complementares: primeiro relatório complementar, de 14 a 16/3/2011 (peça 3) ; segundo relatório complementar, de 10 a 15/12/2014 (peça 4) ; e terceiro relatório complementar, de 25 a 27/2/2015 (peça 5) .
3.1. O primeiro relatório complementar tratou de análise de justificativas apresentadas pelos ex-secretários municipais de saúde de Januária/MG, Rayone Moreira Costa e José Veloso Souto Júnior sobre as constatações e proposições de ressarcimento constantes do relatório inicial (peça 3, p. 3) . As justificativas apresentadas pelos ex-secretários Rayone e José Veloso foram acatadas, pois não havia provas de que os mesmos assinavam documentos referentes às despesas. Por isso, foram retirados da Qualificação dos Responsáveis.
3.1.1. Os ex-prefeitos municipais João Ferreira Lima e Sílvio Joaquim de Aguiar e o ex-secretário municipal de saúde João Lourenço Normanha Neto foram notificados, mas não apresentaram justificativas (peça 3, p. 8) .
3.2. O segundo relatório complementar tratou de análise de justificativa datada de 15/7/2014, apresentada pelo ex-prefeito João Ferreira Lima, por meio de advogados legalmente constituídos, enviada ao FNS em resposta ao Ofício Sistema 002193/MS/SE/FNS, de 9/4/2014, referente à constatação n.13332 do relatório encerrado em 1º/10/2009, relativamente a despesas não comprovadas (peça 4, p. 3) . De acordo com a conclusão deste relatório, a documentação foi analisada e acatado o valor de R$ 460.281,43, permanecendo na planilha de devolução o montante de R$ 873.500,01, tendo em vista a falta de justificativa quanto a este valor (peça 4, p. 7) .
3.3. O terceiro relatório complementar tratou de análise de justificativas encaminhadas ao Denasus, com data de 10/2/2015 (SIPAR n. 25014.001225/2015-40) , apresentadas por Rayone Moreira Costa e José Veloso Souto Júnior, ex-secretários municipais de saúde, informando que em face da reinclusão de seus nomes no rol de responsáveis pelas constatações do Terceiro Relatório Complementar da Auditoria n. 7.546, e que no Segundo Relatório Complementar já haviam sido sanados, de forma cabal e definitiva, resultando na retirada de seus nomes como responsáveis na planilha de glosas, pois comprovaram que jamais foram ordenadores de despesas (peça 5, p. 4-5) . Esse terceiro relatório também abordou justificativa datada de 13/4/2015, apresentada pelos advogados do ex-prefeito João Ferreira Lima, em resposta ao Ofício n. 0113/2015/SEAUD/MA (peça 5, p. 5) .
3.3.1. O terceiro relatório concluiu que os documentos juntados na justificativa apresentada pelo ex-prefeito João Ferreira Lima não foram capazes de comprovar a correta utilização dos recursos financeiros do SUS. Portanto, concluiu que os argumentos não modificaram a situação pretérita, ficando mantida a proposição de devolução no valor total de R$ 1.348.700,01. Adicionalmente, confirmou que os ex-secretários Rayone Moreira Costa e José Veloso Souto Júnior foram excluídos da proposição de devolução no Segundo Relatório Complementar, por não assinarem documentação de despesas (peça 5, p. 9) .
4. Logo, para a presente TCE importava especificamente a constatação 361618, cuja numeração advém do terceiro relatório complementar:
	Constatação 361618: a Secretaria Municipal de Saúde de Januária/MG deixou de comprovar 22,31% das despesas realizadas com recursos financeiros do SUS (peça 5, p. 7) .
	Evidências: na análise dos documentos de despesas apresentados nas justificativas, o Denasus constatou que: as notas de empenho possuem campos referentes a liquidação e autorização de pagamento; nas notas de empenho os campos referentes ao empenho e autorização de pagamento estão assinados pelo prefeito municipal João Ferreira Lima e o campo liquidação da despesa está assinado por André Rodrigues Rocha, Presidente do Controle Interno; e em toda documentação apresentada referente às despesas não se constataram as assinaturas dos ex-secretários de saúde Rayone Moreira Costa e José Veloso Souto Júnior  (peça 5, p. 7) 
5. O montante do débito apurado no relatório da Auditoria 7.546-MS/SGEP/Denasus atingiu o valor de R$ 873.500,01 (peça 5, p. 65) , conforme demonstrado no quadro contido no item III do Relatório Completo do Tomador de Contas Especiais 231/2017 (peça 52, p. 2-4) , a seguir parcialmente reproduzido:
Quadro 1 - demonstrativo de débito
	Data da Ocorrência
	Valor (R$) 

	07/07/2006
	109,99

	12/07/2006
	712,27

	14/07/2006
	58,95

	18/07/2006
	72,15

	19/07/2006
	46,35

	20/07/2006
	23.071,90

	21/07/2006
	569,03

	25/07/2006
	1.766,58

	01/08/2006
	49,44

	04/08/2006
	2.564,94

	07/08/2006
	9.323,01

	08/08/2006
	437,53

	09/08/2006
	262,05

	15/08/2006
	153,50

	17/08/2006
	378,68

	21/08/2006
	8.823,51

	22/08/2006
	14.276,50

	23/08/2006
	2.863,90

	24/08/2006
	164,65

	28/08/2006
	308,17

	29/08/2006
	229,49

	14/09/2006
	240,00

	22/09/2006
	27.487,77

	25/09/2006
	2.316,59

	29/09/2006
	44.964,48

	02/10/2006
	18.994,07

	03/10/2006
	2.385,76

	05/10/2006
	37.543,46

	23/10/2006
	5.623,56

	24/10/2006
	1.900,64

	25/10/2006
	160,62

	26/10/2006
	26.141,93

	01/11/2006
	95,49

	09/11/2006
	68.739,50

	10/11/2006
	86,58

	13/11/2006
	165,00

	28/11/2006
	19.859,50

	30/11/2006
	57.310,42

	01/12/2006
	160,62

	05/12/2006
	482,46

	08/12/2006
	1.690,00

	11/12/2006
	28.079,59

	13/12/2006
	81.706,88

	19/12/2006
	21.505,77

	21/12/2006
	6.304,57

	22/12/2006
	3.589,18

	27/12/2006
	189,75

	17/01/2007
	13.937,05

	18/01/2007
	10.112,54

	01/02/2007
	28.924,81

	06/02/2007
	33.367,87

	09/02/2007
	90.238,12

	23/02/2007
	2.324,59

	26/02/2007
	21.931,00

	09/03/2007
	9.211,05

	22/03/2007
	2.711,62

	30/03/2007
	38.177,24

	04/04/2007
	27.746,02

	31/05/2007
	19.529,77

	01/06/2007
	3.460,97

	11/06/2007
	31.092,67

	15/06/2007
	3.311,48

	25/06/2007
	13.456,43

	TOTAL
	873.500,01

	Fonte: peça 52, p. 2-4
6. A demonstração das responsabilidades dos agentes envolvidos constou do item IV do relatório do tomador de contas especiais (peça 52, p. 4) . A irregularidade, demonstrada no item III do mesmo relatório do tomador de contas, consistiu na ausência de documentação comprobatória da despesa.
7. O item V do relatório do tomador de contas especiais relacionou os documentos encaminhados pelos responsáveis visando a regularização das contas e o ressarcimento ao erário (peça 52, p. 5-6) . Constou ter havido manifestação de responsáveis (peça 5, p. 6) , mas não o recolhimento dos recursos financeiros, conforme o item VII do mencionado relatório (peça 52, p. 7) .
8. Por fim, o item VIII do relatório do tomador de contas especiais consolidou a quantificação do dano e a imputação das responsabilidades, cujo quadro abaixo se reproduz parcialmente (peça 5, p. 7) :
Quadro 2 - Responsabilização segundo o tomador de contas
	Nome do Responsável
	CPF
	Valor (R$) do dano

	João Ferreira Lima
	XXX.869.156-XX
	802.648,69

	Sílvio Joaquim de Aguiar
	XXX.808.641-XX
	70.851,32

	João Lourenço Normanha Neto
	XXX.006.826-XX
	39.758,65

		TOTAL
	873.500,01

9. Em 21/5/2018, o Ministério da Transparência e Controladoria-Geral da União (CGU) , em concordância com o relatório do tomador de contas, emitiu o Relatório de Auditoria 438/2018 (peça 53) . Houve apenas um ajuste em relação aos valores atribuídos aos responsáveis que, em razão de suposta solidariedade entre João Ferreira e João Lourenço, passou aos seguintes valores (peça 53, p. 3) :
Quadro 3 - Responsabilização segundo o Relatório de Auditoria 438/2018
	Nome do Responsável
	CPF
	Valor (R$) do dano

	João Ferreira Lima
	XXX.869.156-XX
	
	João Lourenço Normanha Neto
	XXX.006.826-XX
	39.758,65

	João Ferreira Lima
	XXX.869.156-XX
	762.890,04

	Sílvio Joaquim de Aguiar
	XXX.808.641-XX
	70.851,32

		TOTAL
	873.500,01

10. O certificado de auditoria (peça 54) e o parecer do dirigente de controle interno (peça 55) concluíram pela irregularidade das presentes contas.
11. Em 26/6/2018 o Ministro de Estado da Saúde atestou haver tomado conhecimento das conclusões contidas no relatório e certificado de auditoria, bem como do parecer conclusivo do dirigente do órgão de controle interno, manifestando-se pela irregularidade das contas e determinou o encaminhamento do processo ao Tribunal de Contas da União (56) .
12. A presente tomada de contas especial foi autuada no TCU em 13/8/2018, dando início à fase externa da TCE.
13. Na instrução precedente (peça 60) , foram propostas as seguintes citações/audiências, com uma sutil correção na responsabilização pelo débito em relação ao que fora atribuído pelo controle interno e pelo tomador de contas, em função dos períodos de gestão de cada responsável (itens 22, 23 e subitens da instrução à peça 60) :
	a) do Sr. João Ferreira Lima (CPF XXX.869.156-XX) , na condição de ex-prefeito municipal de Januária/MG, pela ocorrência de não comprovação da regular aplicação dos recursos repassados pela União, na função saúde, para atendimento à assistência geral, em razão de pagamento de despesas não comprovadas. Débito original de R$ 802.648,69;
	b) do Sr. Sílvio Joaquim de Aguiar (CPF XXX.808.641-XX) , na condição de ex-prefeito municipal de Januária/MG, solidariamente com o Sr. João Lourenço Normanha Neto (CPF XXX.006.826-XX) , na condição de ex-secretário municipal de saúde de Januária/MG, pela ocorrência de não comprovação da regular aplicação dos recursos repassados pela União, na função saúde, para atendimento à assistência geral, em razão de pagamento de despesas não comprovadas. Débito original de 70.851,32.
ANÁLISE DOS PRESSUPOSTOS DE PROCEDIBILIDADE DA IN/TCU 71/2012
14. Verifica-se que não há prejuízo ao contraditório e ampla defesa, uma vez que não houve o transcurso de mais de dez anos desde o fato gerador sem que tenha havido a notificação dos responsáveis pela autoridade administrativa federal competente (art. 6º, inciso II, c/c art. 19 da IN/TCU 71/2012, modificada pela IN/TCU 76/2016) , pois os recursos transferidos e as despesas contestadas referem-se aos exercícios de 2006 e 2007, as despesas foram analisadas e impugnadas entre 2011 e 2015 e os responsáveis foram notificados sobre as irregularidades pela autoridade administrativa competente entre 9/4/2014 e 8/3/2016, conforme descrito no Relatório Completo do Tomador de Contas Especial 231/2017 (peça 52, p. 5-6) .
Valor de Constituição da TCE
15. Verifica-se, também, que o valor atualizado do débito apurado (sem juros) em 1º/1/2017 é de R$ 1.599.273,47 (peça 57) , portanto superior ao limite mínimo de R$ 100.000,00, na forma estabelecida conforme os arts. 6º, inciso I, e 19 da IN/TCU 71/2012, modificada pela IN/TCU 76/2016.
Verificação da existência de outros débitos
16. Em atenção ao comando contido no item 9.4 do Acórdão 1772/2017-TCU-Plenário, de relatoria do Exmo. Ministro-Substituto Augusto Sherman Cavalcanti, e em atendimento ao disposto no art. 6º, § 1º, da Instrução Normativa TCU 71/2012, informa-se não haver outros débitos imputáveis aos responsáveis arrolados nestes autos.
EXAME TÉCNICO
Esgotamento da via administrativa do Ministério da Saúde para ressarcimento do dano
17. Preliminarmente, oportuno consignar que, nos termos do art. 23, § 1º, do Decreto 7.827/2012, que regulamenta a Lei Complementar 141/2012, e item 9.3.5.2 do Acórdão 1072/2017-TCU-Plenário (Relator Min. Bruno Dantas) , foram esgotadas, na via administrativa de controle interno do Ministério da Saúde, as medidas para ressarcimento do dano, conforme notificações aos responsáveis constantes (peça 52, p. 5-6) .
Caracterização das irregularidades geradoras do dano ao erário
18. Extrai-se da situação sintetizada na seção "histórico" desta instrução que o tomador de contas identificou como ilícito gerador do dano a seguinte irregularidade: a Secretaria Municipal de Saúde de Januária/MG (SMSJ-MG) deixou de comprovar 22,31% das despesas realizadas com recursos financeiros do SUS (peça 5, p. 7) .
19. De acordo com o relatório da Auditoria 7.546/Denasus, a equipe de auditoria concluiu que os gestores municipais, ao longo do período auditado, não demonstraram envolvimento no processo que possibilitasse contribuir para melhoria assistencial da saúde do município, buscando atingir níveis de complexidade e resolutividade necessária ao desenvolvimento das ações dos programas implantados em Januária/MG (peça 2, p.13) . Adicionalmente, concluiu que a SMSJ-MG não comprovou 22,31% das despesas realizadas com recursos repassados pelo FNS, na modalidade fundo a fundo, em infração ao disposto no art. 63, §§ 1º e 2º, da Lei 4.320/1964 e no art. 36 do Decreto 93.872/1986 (peça 2, p. 14) .
20. Assim, na auditoria efetuada pelo Denasus restou evidenciada irregularidade caracterizada pela realização de despesas sem comprovação, fato que contraria especialmente o disposto na Lei 4.320/1964, art. 63, § 1º, inciso I.
21. Conforme estabelece o inciso I do § 1º do art. 63 da Lei 4.320/1964, a liquidação da despesa consiste na verificação do direito adquirido pelo credor tendo por base os títulos e documentos comprobatórios do respectivo crédito, cuja verificação tem por fim apurar a origem e o objeto do que se deve pagar. Sendo assim, despesas sem demonstração de sua origem e sem discriminação de seu objeto não podem ser liquidadas pela administração pública. Portanto, ao efetuar pagamento de despesas não comprovadas, os gestores cometeram atos de gestão irregulares.
22. O Relatório de Auditoria 438/2018, da CGU, responsabilizou os ex-prefeitos João Ferreira Lima e Sílvio Joaquim de Aguiar e o ex-secretário João Lourenço Normanha Neto pelo dano e os considerou em débito com a Fazenda Nacional (peça 53, p. 3) . Esse entendimento é compatível com o item 9.3.3 do Acórdão 1072/2017-TCU-Plenário, de relatoria do Ministro Bruno Dantas, segundo o qual o dano ao erário deve ser restituído ao FNS pelos gestores:
9.3.3. tratando-se de débito decorrente de dano ao erário propriamente dito, cabe ao gestor responsável pela irregularidade a obrigação de devolver os recursos, visto que, nessas situações, não há evidências de que eles tenham sido aplicados em prol de alguma finalidade pública, devendo a recomposição ser feita ao Fundo Nacional de Saúde, em respeito ao disposto no art. 2º, inciso VII, do Decreto 3.964/2001 combinado com o art. 33, § 4º, da Lei 8.080/1990;
23. Em princípio, o gestor responsável pela irregularidade seria, nos termos do art. 33 da Lei 8.080/1990, c/c o art. 198, inciso I, da Constituição Federal/1988, os ex-secretários municipais de saúde de Januária/MG, uma vez que os recursos foram depositados em conta específica da SMSJ/MG, gerida pelo secretário sob a fiscalização do Conselho Municipal de Saúde:
Art. 33. Os recursos financeiros do Sistema Único de Saúde (SUS) serão depositados em conta especial, em cada esfera de sua atuação, e movimentados sob fiscalização dos respectivos Conselhos de Saúde.
24. Contudo, elementos presentes nos autos, em especial os narrados nos subitens 3.1 a 3.3.1 desta instrução, indicam que os recursos repassados ao município de Januária/MG foram geridos com a participação dos ex-prefeitos João Ferreira Lima e Sílvio Joaquim de Aguiar e, na maioria das vezes, sem a participação do secretário municipal de saúde à época das ocorrências. Portanto, no presente caso, os ex-prefeitos anteriormente mencionados também são responsáveis pelo débito.
25. Logo, a restituição do dano ao erário deve dar-se conforme o quadro 4, a seguir, haja vista os períodos de gestão dos agentes envolvidos. Ressalve-se que a responsabilização demonstrada no item 6.1 do Relatório de Auditoria 438/2018 (peça 53, p. 3) , no que se refere aos valores atribuídos aos responsáveis, não se encontra coerente com os respectivos períodos de gestão.
25.1. Tanto o relatório do tomador de contas (peça 52) quanto o Relatório de Auditoria (peça 53) indicam que a gestão do ex-prefeito João F. Lima foi exercida de 1º/1/2005 a 20/4/2007 e a do ex-prefeito Sílvio J. de Aguiar de 20/4/2007 a 31/12/2007. Logo, os débitos ocorridos antes de 20/4/2007 devem ser atribuídos ao Sr. João F. Lima e os posteriores ao Sr. Sílvio de Aguiar.
25.2. Da mesma forma, ambos os relatórios acima afirmam que a gestão do ex-secretário municipal de saúde João Lourenço Normanha Neto ocorreu de 2/5 a 13/9/2007, encaixando-se dentro do período de gestão exercido pelo ex-prefeito Sílvio J. de Aguiar.
25.3. Dessa forma, os débitos anteriores a 20/4/2007 devem ser atribuídos individualmente ao ex-prefeito João F. Lima, enquanto que os posteriores, solidariamente, aos Srs. Silvio Joaquim de Aguiar e João Lourenço Normanha Neto, conforme indicado no quadro 4.
Quadro 4 - Responsabilização pelo dano ao erário
	Nome do Responsável
	CPF
	Valor (R$) do dano

	João Ferreira Lima
	XXX.869.156-XX
	802.648,69

	Silvio Joaquim de Aguiar
	XXX.808.641-XX
	
	João Lourenço Normanha Neto
	XXX.006.826-XX
	70.851,32

		TOTAL
	873.500,01

Individualização das Condutas
26. Ressalta-se que a responsabilização dos agentes públicos integrantes da relação processual desta TCE é compatível com o entendimento firmado pelo TCU no item 9.3.3 do Acórdão 1072/2017-TCU-Plenário, de relatoria do Ministro Bruno Dantas, segundo o qual o dano ao erário deve ser restituído ao FNS pelos gestores:
9.3.3. tratando-se de débito decorrente de dano ao erário propriamente dito, cabe ao gestor responsável pela irregularidade a obrigação de devolver os recursos, visto que, nessas situações, não há evidências de que eles tenham sido aplicados em prol de alguma finalidade pública, devendo a recomposição ser feita ao Fundo Nacional de Saúde, em respeito ao disposto no art. 2º, inciso VII, do Decreto 3.964/2001 combinado com o art. 33, § 4º, da Lei 8.080/1990.
27. Considerando os ilícitos acima identificados, a imputação de responsabilidade atende aos pressupostos estabelecidos na jurisprudência desta Corte de Contas. Com efeito, há elementos para individualizar as condutas, o nexo de causalidade entre estas e as irregularidades geradoras do dano e está caracterizada a atuação, no mínimo culposa, dos responsáveis, conforme resumido na matriz de responsabilização anexa a esta instrução e a seguir demonstrado.
28. Conforme disposto no art. 9º, caput e inciso III, da Lei n. 8.080/1990, é competência do secretário municipal de saúde exercer a gestão do SUS na esfera municipal. O prefeito municipal, todavia, pode vir a responder por irregularidades na aplicação de recursos do SUS caso participe ativamente dessa gestão. Nessa linha de compreensão, conquanto as normas em referência confiram embasamento à responsabilização do secretário municipal de saúde por irregularidades na aplicação de recursos do SUS transferidos ao município, não afastam a responsabilidade dos prefeitos.
29. Encontram-se na jurisprudência desta Corte diversos julgados nessa direção, podendo ser citados os Acórdão 6347/2013-TCU-Primeira Câmara - Relator Min. José Múcio Monteiro, 704/2013-TCU-2ª Segunda Câmara - Rel. Min. André de Carvalho e 284/2014-TCU-1ª Primeira Câmara - Relator Min. José Múcio Monteiro. Ressalte-se que, conforme entendimento adotado no Acórdão 6230/2014-TCU-Segunda Câmara - Relator Min. Marcos Bemquerer Costa, impõe-se a responsabilização do titular da prefeitura em solidariedade com os ex-secretários de saúde quando tenha concorrido indiretamente para as irregularidades, desde que configurada atuação culposa in vigilando ou in eligendo.
30. No caso em tela, a equipe de auditoria registrou que o gerenciamento do FMSJ/MG, no período de gestão analisado, não foi executado exclusivamente pelo secretário municipal de saúde, mas sim pelo prefeito municipal, às vezes com participação do referido secretário, conforme evidenciado nos documentos relativos à realização de despesas relativos aos exercícios de 2006 e 2007.
31. Considerando que a existência de evidências de condutas comissivas do então secretário de saúde e dos ex-prefeitos nas práticas ilícitas apuradas, mostram-se configurados os pressupostos para lhes seja imputada responsabilidade pelos ilícitos geradores do dano ao erário. Assim, há fortes indícios de culpabilidade dos referidos agentes, uma vez que deveriam ter dado cumprimento ao dever de prestar contas, demonstrando execução físico-financeira dos recursos em conformidade com as normas aplicáveis e que fossem atingidos os objetivos fixados nas normas regentes do programa e no planejamento das ações do SUS no município.
32. Logo, encontram-se elementos probatórios nos autos que autorizam a responsabilização solidária dos Srs. João Ferreira Lima, João Lourenço Normanha Neto e Silvio Joaquim de Aguiar pelos débitos relativos aos recursos transferidos pelo FNS ao FMS de Januária/MG nos exercícios de 2006 e 2007.
Verificação do Prazo de Prescrição da Pretensão Punitiva
33. Observa-se ter ocorrido a prescrição da pretensão punitiva por parte do TCU que, nos termos do entendimento firmado no Acórdão 1441/2016-TCU-Plenário (Rel. Min. Benjamin Zymler) , subordina-se ao prazo geral de prescrição indicado no art. 205 do Código Civil, qual seja, dez anos contados a partir da data de ocorrência da irregularidade sancionada, nos termos do art. 189 do Código Civil. As irregularidades discutidas nesta TCE ocorreram nos exercícios de 2006 e 2007, portanto há mais de 10 anos, bem como o ato que ordenou a citação dos responsáveis ocorreu somente em 25/9/2018, não interrompendo o prazo prescricional.
Análise das Citações
Revelia dos Responsáveis
34. Regularmente citados, os responsáveis João Ferreira Lima, João Lourenço Normanha Neto e Silvio Joaquim de Aguiar, conforme demonstrado na peça 90 dos presentes autos, não compareceram aos autos. Operam-se, portanto, os efeitos da revelia, dando-se prosseguimento ao processo, nos termos do art. 12, § 3º, da Lei 8.443/1992.
35. Nos processos do TCU, a revelia não leva à presunção de que seriam verdadeiras todas as imputações levantadas contra os responsáveis, diferentemente do que ocorre no processo civil, em que a revelia do réu opera a presunção da verdade dos fatos narrados pelo autor. Dessa forma, a avaliação da responsabilidade do agente não pode prescindir da prova existente no processo ou para ele carreada.
36. Ao não apresentarem defesa, os responsáveis deixaram de produzir prova da regular aplicação dos recursos sob suas responsabilidades, em afronta às normas que impõem aos gestores  públicos  a obrigação legal de apresentar os documentos que demonstrem  a correta utilização  das verbas públicas, em observância ao contido no art. 93 do Decreto-Lei 200/67: "Quem quer que utilize dinheiros públicos terá de justificar seu bom e regular emprego na conformidade das leis, regulamentos e normas emanadas das autoridades administrativas competentes."
37. Configurada a revelia frente à citação deste Tribunal e inexistindo comprovação da boa e regular aplicação dos recursos transferidos, considerados os elementos existentes nos autos, não resta alternativa senão dar seguimento ao processo proferindo julgamento sobre os elementos até aqui presentes, que conduzem à irregularidade de suas contas.
38. Em se tratando de processo em que a parte interessada não se manifestou acerca das irregularidades imputadas, não há elementos para que se possa efetivamente aferir e reconhecer a ocorrência de boa-fé na conduta dos responsáveis, podendo este Tribunal, desde logo, proferir o julgamento de mérito pela irregularidade das contas, conforme combinação dos §§ 2º e 6º do art.  202 do Regimento Interno do TCU.
39. Esse entendimento está amparado nos Acórdão 133/2015-TCU-Primeira Câmara, Rel. Bruno Dantas; 2.455/2015-1ª Câmara, Rel. Bruno Dantas; 3.604/2015-TCU-1ª Câmara, Rel. Bruno Dantas; 5.070/2015-2ª Câmara, Rel. André de Carvalho; 2.424/2015-TCU-Plenário, Rel.  Benjamin Zymler; 3.542/2019-TCU-1ª Câmara, Rel. Vital do Rego; 2.848/2019-TCU-1ª Câmara, Rel. Marcos Bemquerer; 697/2019-TCU-Plenário, Rel. Walton Alencar e 294/2019-TCU-2ª Câmara, Rel. Augusto Nardes.
40. Assim, com fundamento nos art. 16, inciso III, alíneas "b" e "c", c/c o art. 209, incisos II e III, do RI/TCU, as presentes contas especiais dos Srs. João Ferreira Lima, João Lourenço Normanha Neto e Silvio Joaquim de Aguiar devem ser julgadas irregulares, eles devem ser condenados em débito, mas sem serem apenados com a multa prevista no art. 57 da Lei 8.443/1992, haja vista a prescrição da pretensão punitiva pelo TCU.
CONCLUSÃO
43. Diante da revelia dos Srs. João Ferreira Lima, João Lourenço Normanha Neto e Silvio Joaquim de Aguiar e inexistindo nos autos elementos que permitam concluir pela ocorrência de boa-fé ou de outros excludentes de culpabilidade em suas condutas, propõe-se que suas contas sejam julgadas irregulares e que esses responsáveis sejam condenados em débito.
PROPOSTA DE ENCAMINHAMENTO
44. Diante do exposto, submete-se os autos à consideração superior, propondo-se:
	a) considerar revéis, para todos os efeitos, os Srs. João Ferreira Lima (CPF XXX.869.156-XX) , João Lourenço Normanha Neto (CPF XXX.006.826-XX) e Silvio Joaquim de Aguiar (CPF XXX.808.641-XX) , dando-se prosseguimento ao processo, com fulcro no art. 12, § 3º, da Lei 8.443/1992;
	b) com fundamento nos arts. 1º, inciso I, 16, inciso III, alíneas "b" e "c" da Lei 8.443/1992, c/c os arts. 19 e 23, inciso III, da mesma Lei, e com arts. 1º, inciso I, 209, incisos II e III, 210 e 214, inciso III, do Regimento Interno, que sejam julgadas irregulares as contas do Sr. João Ferreira Lima (CPF XXX.869.156-XX) , na condição de ex-prefeito municipal de Januária/MG, e condená-lo ao pagamento das quantias a seguir especificadas, com a fixação do prazo de quinze dias, a contar da notificação, para comprovar, perante o Tribunal (art. 214, inciso III, alínea "a", do Regimento Interno) , o recolhimento da dívida aos cofres do Fundo Nacional de Saúde, atualizada monetariamente e acrescida dos juros de mora, calculados a partir das datas discriminadas, até a data do recolhimento, na forma prevista na legislação em vigor;
	VALOR ORIGINAL (R$) 
	DATA DA OCORRÊNCIA

	109,99
	07/07/2006

	712,27
	12/07/2006

	58,95
	14/07/2006

	72,15
	18/07/2006

	46,35
	19/07/2006

	23.071,90
	20/07/2006

	569,03
	21/07/2006

	1.766,58
	25/07/2006

	49,44
	01/08/2006

	2.564,94
	04/08/2006

	9.323,01
	07/08/2006

	437,53
	08/08/2006

	262,05
	09/08/2006

	153,50
	15/08/2006

	378,68
	17/08/2006

	8.823,51
	21/08/2006

	14.276,50
	22/08/2006

	2.863,90
	23/08/2006

	164,65
	24/08/2006

	308,17
	28/08/2006

	229,49
	29/08/2006

	240,00
	14/09/2006

	27.487,77
	22/09/2006

	2.316,59
	25/09/2006

	44.964,48
	29/09/2006

	18.994,07
	02/10/2006

	2.385,76
	03/10/2006

	37.543,46
	05/10/2006

	5.623,56
	23/10/2006

	1.900,64
	24/10/2006

	160,62
	25/10/2006

	26.141,93
	26/10/2006

	95,49
	01/11/2006

	68.739,50
	09/11/2006

	86,58
	10/11/2006

	165,00
	13/11/2006

	19.859,50
	28/11/2006

	57.310,42
	30/11/2006

	160,62
	01/12/2006

	482,46
	05/12/2006

	1.690,00
	08/12/2006

	28.079,59
	11/12/2006

	81.706,88
	13/12/2006

	21.505,77
	19/12/2006

	6.304,57
	21/12/2006

	3.589,18
	22/12/2006

	189,75
	27/12/2006

	13.937,05
	17/01/2007

	10.112,54
	18/01/2007

	28.924,81
	01/02/2007

	33.367,87
	06/02/2007

	90.238,12
	09/02/2007

	2.324,59
	23/02/2007

	21.931,00
	26/02/2007

	9.211,05
	09/03/2007

	2.711,62
	22/03/2007

	38.177,24
	30/03/2007

	27.746,02
	04/04/2007

			  Valor atualizado até 15/2/2020: R$ 2.747.008,82 (peça 91) 
	c) com fundamento nos arts. 1º, inciso I, 16, inciso III, alíneas "b" e "c" da Lei 8.443/1992, c/c os arts. 19 e 23, inciso III, da mesma Lei, e com arts. 1º, inciso I, 209, incisos II e III, 210 e 214, inciso III, do Regimento Interno, que sejam julgadas irregulares as contas dos Srs. Silvio Joaquim de Aguiar (CPF XXX.808.641-XX) , na condição de ex-prefeito municipal de Januária/MG, e João Lourenço Normanha Neto (CPF XXX.006.826-XX) , na condição de ex-secretário municipal de saúde de Januária/MG, e condená-los, solidariamente, ao pagamento das quantias a seguir especificadas, com a fixação do prazo de quinze dias, a contar da notificação, para comprovarem, perante o Tribunal (art. 214, inciso III, alínea "a", do Regimento Interno) , o recolhimento da dívida aos cofres do Fundo Nacional de Saúde, atualizada monetariamente e acrescida dos juros de mora, calculados a partir das datas discriminadas, até a data do recolhimento, na forma prevista na legislação em vigor;
	VALOR ORIGINAL (R$) 
	DATA DA OCORRÊNCIA

	        19.529,77
	31/05/2007

	           3.460,97
	01/06/2007

	        31.092,67
	11/06/2007

	           3.311,48
	15/06/2007

	        13.456,43
	25/06/2007

Valor atualizado até 15/2/2020: R$ 228.892,97 (peça 92) 
	d) autorizar, desde logo, nos termos do art. 28, inciso II, da Lei 8.443/1992, a cobrança judicial das dívidas, caso não atendidas as notificações;
	e) autorizar, caso seja de interesse dos responsáveis, o pagamento das dívidas em 36 parcelas mensais e consecutivas, nos termos do art. 26 da Lei 8.443/1992 c/c o art. 217 do Regimento Interno, fixando-lhes o prazo de quinze dias, a contar do recebimento da notificação, para comprovarem perante o Tribunal o recolhimento da primeira parcela, e de trinta dias, a contar da parcela anterior, para comprovarem os recolhimentos das demais parcelas, devendo incidir sobre cada valor mensal, atualizado monetariamente, os juros de mora devidos, na forma prevista na legislação em vigor;
	f) encaminhar cópia da deliberação ao Procurador-Chefe da Procuradoria da República em Minas Gerais, nos termos do § 3º do art. 16 da Lei 8.443/1992 c/c o § 7º do art. 209 do Regimento Interno do TCU, para adoção das medidas cabíveis;  comunicar-lhe que o relatório e o voto que fundamentar a decisão podem ser acessados por meio do endereço eletrônico www.tcu.gov.br/acordaos e que, caso haja interesse, o Tribunal pode enviar-lhe cópia desses documentos sem qualquer custo.
O Ministério Público junto ao TCU manifestou-se integralmente de acordo com a proposta de encaminhamento oferecida pela unidade técnica, consoante o parecer acostado à peça 96.
É o relatório.

não há.

Procurador Júlio Marcelo de Oliveira.

TOMADA DE CONTAS ESPECIAL. FUNDO NACIONAL DE SAÚDE. REPASSE FUNDO A FUNDO. MUNICÍPIO DE JANUÁRIA-MG. AUSÊNCIA DE COMPROVAÇÃO DA CORRETA APLICAÇÃO DOS RECURSOS DO SUS. CITAÇÃO. REVELIA. CONTAS IRREGULARES. DÉBITO. PRESCRIÇÃO DA PRETENSÃO PUNITIVA. CIÊNCIA.

TOMADA DE CONTAS ESPECIAL (TCE)

Secretaria de Controle Externo de Tomada de Contas Especial (SecexTCE).

Aprecia-se tomada de contas especial instaurada pelo Fundo Nacional de Saúde (FNS) em nome dos Srs. João Ferreira Lima (gestão de 1/1/2005 a 20/4/2007) , Sílvio Joaquim de Aguiar (gestão de 20/4/2007 a 31/12/2007) e João Lourenço Normanha Neto (gestão de 2/5/2007 a 13/9/2007) , ex-prefeitos e ex-secretário municipal de saúde, respectivamente, em razão de irregularidades na documentação exigida para a prestação de contas dos recursos repassados ao município de Januária/MG, na modalidade fundo a fundo, à conta do Programa Atenção Básica em Saúde e Programa Assistência Ambulatorial e Hospitalar Especializada, nos exercícios de 2006 e 2007.
Fiscalização procedida pelo Departamento Nacional de Auditoria do SUS (Denasus) em setembro de 2008, motivada por demanda do Ministério Público do Estado de Minas Gerais que relatava indícios de irregularidades na gestão da saúde do município de Januária/MG, constatou ausência de comprovação de 22,31% das despesas realizadas com recursos do SUS no período analisado (julho/2006 a julho/2007) , resultando, após acatada parte de justificativas apresentadas, no débito apurado no valor histórico de R$ 873.500,01.
Nesta Corte de Contas, foram promovidas as citações dos responsáveis em razão da não comprovação da regular aplicação dos recursos repassados pela União, na função saúde, em razão do pagamento de despesas não comprovadas.
A instrução de mérito lançada à peça 93, que contou com o aval do corpo diretivo da SecexTCE, peças 94 e 95, registra a revelia dos responsáveis, uma vez que não compareceram aos autos para apresentar alegações de defesa, tampouco recolheram os valores referentes às irregularidades apuradas, e propõe encaminhamento no sentido de julgar irregulares as suas contas e condená-los em débito. Não foi proposta aplicação de multa em função da prescrição da pretensão punitiva do Tribunal.
O Ministério Público junto ao TCU manifestou-se integralmente de acordo com o encaminhamento sugerido pela unidade, consoante o parecer acostado à peça 96.
Feito este breve relato, passo a decidir.
Inicialmente, consigno meu alinhamento aos pareceres precedentes, de sorte que incorporo as análises ali empreendidas às minhas razões de decidir. Por considerar que as questões trazidas nesta TCE foram adequadamente escrutinadas na instrução à peça 93, ater-me-ei, neste voto, apenas a breves comentários para sumarização da matéria.
O relatório de auditoria do Denasus (peça 2) apontou diversas irregularidades, entre as quais: ausência de responsável técnico na assistência farmacêutica; ausência de médicos em equipes do Saúde da Família; precariedades de instalações físicas em postos de saúde visitados pela equipe; equipes de saúde bucal sem dentistas; equipamentos odontológicos ociosos em razão inexistência de instalações adequadas para sua utilização; ausência de plano municipal de saúde; impropriedades constatas em procedimentos licitatórios; ausência de comprovação de parte das despesas realizadas com recursos recebidos do fundo a fundo (22,31% do total analisado) .
A situação levou os auditores do Denasus a concluir que os "gestores municipais, ao longo do período auditado, não demonstraram envolvimento no processo que possibilite contribuir para melhoria assistencial da saúde do município, buscando atingir os níveis de complexidade e resolutividade necessária ao desenvolvimento das ações dos programas implantados" (peça 1, p. 13) .
No que concerne à glosa de valores, o relatório menciona, entre outros:
A Secretaria Municipal de Saúde não comprovou despesas realizadas com recursos das contas n°s 58.046-5 (PAB) , 58-047-3 (MAC+AIH) , 7.797-6 (TFVS) , 20.207- (Vig. Sanitária) e 22-048-5 (AFB) , relativo ao período de julho de 2006 a junho de 2007, no valor total de R$ 1.333.781,44 (um milhão, trezentos e trinta e três mil, setecentos e oitenta e um reais e quatro centavos) , conforme consta na proposição de ressarcimento. (Peça 1, p. 12. Grifou-se) .
Em relatório complementar posterior (peça 3) , o Denasus acabou por acatar justificativas apresentadas por dois ex-secretários de saúde (Rayone Moreira Costa e José Veloso Souto Júnior) , uma vez que não havia provas de que eles assinavam documentos referentes às despesas inquinadas, procedendo-se, então, à retirada de seus nomes do rol de qualificação de responsáveis (peça 3, p. 3) .
Já no relatório complementar à peça 4, o Denasus decide por acatar parcialmente as justificativas apresentadas pelo ex-prefeito João Ferreira Lima, tendo sido aprovado o valor de R$ 460.281,43 e remanescido glosado o valor de R$ 873.500,01, uma vez que permaneceu sem a documentação comprobatória necessária (peça 4) , nos seguintes termos:
A documentação comprobatória de despesas apresentada, comprovam a utilização dos recursos parcialmente em pagamento de pessoal da área da saúde, outros serviços pessoa física e jurídica, material de consumo (combustível, material de limpeza, expediente, medicamentos) , equipamento e material permanente e encargos sociais. Assim exclui-se da proposição de devolução o valor total de R$ 460.281,43 (...) .
No último relatório complementar do Denasus (peça 5) , o órgão do SUS rejeita novas justificativas apresentadas pelo Sr. João Ferreira Lima, uma vez que o gestor encaminhou apenas cópias de extratos bancários e cheques utilizados no pagamento de credores e fornecedores, desacompanhados de outros documentos necessários, tais como notas de empenho, ordens de pagamento, recibos e notas fiscais.
Ressalte-se que o prefeito sucessor, Sílvio Joaquim de Aguiar, e seu secretário de saúde, João Lourenço Normanha Neto, não chegaram a apresentar justificativas junto ao Denasus.
Já no âmbito do TCU, a unidade técnica propôs ajustes na atribuição de valores a serem ressarcidos, para que se compatibilizem com os respectivos períodos das gestões dos responsáveis. Dessa forma, como a gestão do prefeito sucessor e seu secretário de saúde se deu a partir de 20/4/2007, os valores inquinados até então devem ser atribuídos exclusivamente ao Sr. João Ferreira Lima.
Conforme corretamente observou a unidade técnica, em princípio, a responsabilização nos casos como o ora se examina não deveria recair sobre o prefeito, contudo, os elementos presentes nos autos indicam que os recursos repassados ao município de Januária/MG foram geridos com a participação dos ex-prefeitos João Ferreira Lima e Sílvio Joaquim de Aguiar e, na maioria das vezes, sem a participação do secretário municipal de saúde à época das ocorrências.
Como os responsáveis não compareceram aos autos, mesmo após a sua regular citação, aplicam-se os efeitos da revelia, dando-se prosseguimento ao processo, nos termos do art. 12, § 3º, da Lei 8.443/1992.
Nesse ponto, chama-se a atenção para a manifestação do Sr. João Ferreira Lima, ex-prefeito que responde pela maior parte do débito em apuração, ainda na fase interna da TCE, quando, ao apresentar justificativas e documentos comprobatórios que viriam a ser parcialmente acatados pelo Denasus, assim solicitou:
a) sejam reconhecidos as notas fiscais e notas de empenho contíguas a presente justificação, sendo baixadas a cobrança destas no presente procedimento;
b) Ainda, a suspensão do presente procedimento, por prazo determinado, para que seja permitido a localização das demais notas fiscais e de empenho que ensejará o total arquivamento deste procedimento haja vista a demonstração legal e regular da aplicação dos recursos do SUS. (Peça 27, p. 4) .
À peça 39 consta manifestação de semelhante teor, na qual junta novos documentos comprobatórios, os quais, desta vez, não foram acatados pelo Denasus.
Desses trechos, conclui-se que o responsável admite a ausência de elementos que permitam concluir pela correta aplicação dos recursos do SUS no período de sua gestão. Frise-se que o ex-prefeito tinha pleno conhecimento dos apontamentos descritos pelos auditores do Ministério da Saúde desde o ano de 2008, contudo só veio a apresentar alguma documentação em 15/7/2014, parcialmente acatada.
Não obstante tenha mencionado solicitação de prazo junto ao Denasus para localização da documentação comprobatória, não sobrevieram novos elementos. Como já mencionado, tampouco atendeu à citação promovida pelo TCU.
Com relação ao Sr. João Lourenço Normanha Neto, secretário de saúde na gestão do prefeito sucessor, que com ele responde solidariamente pelo valor histórico de R$ 70.851,32, seria possível cogitar a sua exclusão do rol de responsáveis, assim como ocorreu com os secretários de saúde anteriores, por terem comprovado que não atuaram como ordenadores de despesas.
Contudo, o seguinte trecho do relatório complementar do Denasus à peça 3, p. 8, exclui tal possibilidade:
Na análise dos documentos de despesas não constam assinaturas dos ex-Secretários de Saúde, Rayone Moreira Costa e José Veloso Souto Júnior. Com base no § 1° do art. 80 do Decreto-Lei n° 200, de 25/02/1967, define: Ordenador de despesas é toda e qualquer autoridade cujos atos resultem em emissão de empenho, autorização de pagamento, suprimento ou dispêndio de recursos da União ou pela qual esta responda. Portanto, eram os ordenadores de despesa no período de julho de 2006 a junho de 2007 os Prefeitos à época, João Ferreira Lima e Sílvio Joaquim de Aguiar e o Secretário Municipal de Saúde João Lourenço Normanha Neto. Foram excluídos da qualificação de responsáveis os ex-secretários de saúde, Rayone Moreira Costa e José Veloso Souto Júnior. (Grifou-se) .
Dessa forma, caracterizadas as irregularidades, consistentes na não comprovação da aplicação de recursos repassados pelo Fundo Nacional de Saúde, na modalidade fundo a fundo, ao município de Januária-MG, cumpre julgar irregulares as contas dos responsáveis.
Uma vez que se encontra prescrita, no presente caso concreto, a pretensão punitiva do Tribunal, contada na forma definida pelo Acórdão 1441/2016-TCU-Plenário, deixo de aplicar sanção pecuniária aos responsáveis.
Por fim, observo que a proposta de devolução dos recursos aos cofres do FNS está condizente com entendimento fixado no item 9.3.3 do Acórdão 1072/2017-TCU-Plenário, de relatoria do Ministro Bruno Dantas, segundo o qual o dano ao erário deve ser restituído ao FNS pelos gestores:
9.3.3. tratando-se de débito decorrente de dano ao erário propriamente dito, cabe ao gestor responsável pela irregularidade a obrigação de devolver os recursos, visto que, nessas situações, não há evidências de que eles tenham sido aplicados em prol de alguma finalidade pública, devendo a recomposição ser feita ao Fundo Nacional de Saúde, em respeito ao disposto no art. 2º, inciso VII, do Decreto 3.964/2001 combinado com o art. 33, § 4º, da Lei 8.080/1990;
Com essas considerações, VOTO para que o Tribunal aprove a minuta de acórdão que ora submeto à apreciação deste Colegiado.
TCU, Sala das Sessões Ministro Luciano Brandão Alves de Souza, em 14 de abril de 2020.
Ministro VITAL DO RÊGO
Relator